ACORDAO-COMPLETO-2380295

ACÓRDÃO 3778/2020 ATA 8/2020 - PRIMEIRA CÂMARA

VISTOS, relatados e discutidos estes autos que cuidam de pedido de reexame interposto por Regina Coeli Lopes contra o Acórdão 13744/2018-TCU-Primeira Câmara, por intermédio do qual este Tribunal, dentre outras medidas, considerou ilegal seu ato de aposentadoria,
	ACORDAM os Ministros do Tribunal de Contas da União, reunidos em sessão da Primeira Câmara, com fundamento no artigo 48 da Lei 8.443/1992, c/c os artigos 285 e 286 do RI/TCU, diante das razões expostas pelo Relator, em:
	9.1. conhecer e negar provimento ao presente pedido de reexame;
	9.2. dar ciência deste acórdão à recorrente e à Superintendência Regional do Trabalho no Distrito Federal.

Pedido de reexame interposto contra acórdão que considerou ilegal ato aposentadoria.

Primeira Câmara

3. Recorrente: Regina Coeli Lopes (XXX.073.581-XX).

13.1. Ministros presentes: Walton Alencar Rodrigues (Presidente), Benjamin Zymler, Bruno Dantas (Relator) e Vital do Rêgo.
13.2. Ministros-Substitutos presentes: Augusto Sherman Cavalcanti e Weder de Oliveira.

TRF-1

Regina Coeli Lopes

BRUNO DANTAS

Ministro-Substituto Augusto Sherman Cavalcanti.

Cuidam os autos de pedido de reexame interposto por Regina Coeli Lopes contra o Acórdão 13744/2018-TCU-Primeira Câmara.
2.	A deliberação recorrida apresentou o seguinte teor:
"9.1. considerar ilegal o ato constante da peça 23, relativo à aposentadoria de Regina Coeli Lopes, negando-lhe o correspondente registro, nos termos do art. 260, § 1º, do Regimento Interno desta Corte de Contas; 
9.2. dispensar a devolução das importâncias indevidamente recebidas de boa-fé, até a data do conhecimento desta deliberação, nos termos da Súmula 106 desta Corte de Contas; 
9.3. determinar ao órgão de origem que; 
9.3.1. com fundamento nos arts. 71, inciso IX, da Constituição Federal e 262 do Regimento Interno desta Corte de Contas, no prazo de 15 (quinze) dias, contados a partir da ciência da presente deliberação, comunique à interessados o inteiro teor deste Acórdão, e, após, faça cessar os pagamentos decorrentes do ato ora impugnado, sob pena de responsabilidade solidária da autoridade administrativa omissa; 
9.3.2. oriente a interessada no sentido de que poderá optar:
9.3.2.1. pela aplicação da Súmula 74 para concessão de aposentadoria com proventos proporcionais a 25/30 avos, com fundamento no artigo 40, inciso III, alínea 'c', da Constituição Federal/1988 (redação original) ;
9.3.2.2. pelo recolhimento comprovado das contribuições previdenciária referentes ao período de atividade rural (6 anos) , com vistas à aposentadoria com proventos integrais, com fundamento no artigo 40, inciso III, alínea 'a', da Constituição Federal/1988 (redação original) ; 
9.3.3.3. pelo retorno à atividade para implementar o tempo faltante com vistas à concessão de aposentadoria com proventos integrais, cujo ato concessório deverá ter fundamento na legislação vigente à época da nova concessão, em atendimento ao princípio tempus regit actus;
9.4. em qualquer das hipóteses, novo ato concessório deverá ser emitido e disponibilizado ao Tribunal no prazo de trinta dias, pelo Sistema e-Pessoal, nos termos dos arts. 262, § 2º, do Regimento Interno desta Corte de contas;
9.5.  determinar à Sefip que: 
9.5.1. verifique a implementação das medidas determinadas nos itens 9.3.1 a 9.4 supra; 
9.5.2 dê ciência ao órgão de origem e à interessado;
9.5.3. cumpridos os termos desta deliberação, arquive os autos."
3.	Admitido o processamento do recurso, porquanto preenchidos os requisitos previstos no art. 48 da Lei 8.443/1992, conferi efeito suspensivo aos itens 9.1, 9.3.1 (segunda parte) , 9.3.2, 9.3.2.1, 9.3.2.2, 9.3.3.3 e 9.4 do acórdão recorrido em relação à recorrente (peça 45) .
4.	Instruído o presente feito, faço reproduzir, o exame técnico e o encaminhamento oferecidos pela Secretaria de Recursos deste Tribunal (peça 48) , que contou com a anuência do Ministério Público junto ao TCU (peça 50) :
"HISTÓRICO
2.	O ato de aposentadoria da recorrente foi julgado ilegal, em virtude do cômputo de 6 anos de tempo rural, sem o recolhimento da correspondente contribuição previdenciária (vide ato de peça 23) .  
ADMISSIBILIDADE
3.	Reitera-se o exame de admissibilidade realizado pelo Sar/Serur (peça 42) , que opinou pelo conhecimento do recurso, nos termos do artigo 48 da Lei 8.443/1992, c/c os artigos 285 e 286, parágrafo único, do RI/TCU, suspendendo-se os efeitos dos subitens 9.1, 9.3.1 (segunda parte) , 9.3.2, 9.3.2.1, 9.3.2.2, 9.3.3.3 e 9.4 do Acórdão 13744/2018-TCU-Primeira Câmara, em relação à recorrente. O Excelentíssimo Senhor Ministro Bruno Dantas, mediante despacho de peça 45, concordou com esta unidade técnica. 
EXAME DE MÉRITO
4. Delimitação
4.1.	Constitui objeto do presente recurso definir se, para fins de aposentação, é possível o cômputo de tempo rural, sem o recolhimento da correspondente contribuição previdenciária.
5. Do tempo rural
5.1.	A recorrente aduz que é possível o cômputo do tempo rural, sem o recolhimento da correspondente contribuição previdenciária, com base nos seguintes argumentos:
5.2.	Ao tempo da aposentadoria da recorrente, foram aplicadas as normas legais vigentes à época, em especial o inciso V do art. 96 da Lei 8.213/91, dentre outras normas que dispensava o recolhimento previdenciário correspondente ao tempo de serviço rural.
5.3.	Assim, requer o reconhecimento do direito da recorrente, pois, ao tempo da concessão da aposentadoria, estava em vigor legislação que lhe facultava o cômputo do tempo rural, imperando neste caso o princípio da lei do tempo que rege o ato.
Análise:
5.4.	Não há direito adquirido à exegese de norma versando sobre a contagem de tempo de serviço. Ademais, sobre eventual corrente doutrinária e jurisprudencial dissonante da tese que fundamentou o acórdão recorrido, vem à balha a doutrina de Manoel Antônio Teixeira Filho:
'O que se deve levar em conta, conforme entendemos, para o fim de definir se a sentença está convenientemente fundamentada, é o fato de as razões e os argumentos manejados pelo juiz serem juridicamente sustentáveis, ainda que, como dissemos, estejam, eventualmente, em dissonância com a orientação em voga na doutrina e jurisprudência. Afinal, a História do pensamento humano está repleta de opiniões heterodoxas que, tempos depois, se tornaram prevalecentes, seja pela excelência dos argumentos em que se basearam, seja por motivos de ordem política e o mais' (in A sentença no processo do trabalho, 4. Ed., São Paulo: LTr, 2010, p. 315) .
5.5.	Destarte, observa-se que os juízes são independentes e somente se submetem à lei e às disposições com caráter normativo, e não à jurisprudência. Sobre o tema, traz-se à colação a doutrina de Jorge Luiz Souto Maior e Valdete Souto Severo:
' (...) o juiz tem o dever de se rebelar, de reagir, de não ceder, de reafirmar a sua independência, pois é isto que a humanidade, que debruçou sobre o direito toda a regulação das relações de poder, espera dele. Um juiz que, por conveniência, se curva ao entendimento de outros juízes, proferindo decisões contrárias à sua convicção jurídica; que, por comodidade, aplica uma lei que fere a Constituição ou algum preceito dos direitos humanos ou direitos fundamentais; que, por receio de qualquer natureza ou medo, acaba cumprindo uma 'ordem' ilegal; ou que, meramente, se abstém de 'denunciar' as ameaças que sofra com relação à sua independência; que não exerce com liberdade e responsabilidade as suas atribuições, deixa de ser digno da função que exerce, perde, enfim, na essência, a designação de um autêntico magistrado e quem perde com isto é toda a sociedade' (in O Processo do Trabalho como instrumento do Direito do Trabalho e as ideias fora de lugar do Novo CPC. São Paulo: LTr, 2015, p. 107-108) 
5.6.	De fato, a democracia se faz com respeito à diferença e com divergências. Assim, continua Fábio Konder Comparato:
'A independência funcional da magistratura, assim entendida, é uma garantia institucional do regime democrático. O conceito institucional foi elaborado pela doutrina publicista alemã à época da República de Weimar, para designar as fontes de organização dos Poderes Públicos, cuja função é assegurar o respeito aos direitos subjetivos fundamentais, declarados na Constituição' (grifos acrescidos) (apud Jorge Luiz Souto Maior e Valdete Souto Severo, in O Processo do Trabalho como instrumento do Direito do Trabalho e as ideias fora de lugar do Novo CPC. São Paulo: LTr, 2015, p. 114) .
5.7.	Observa-se que a submissão dos juízes somente à lei não é uma idiossincrasia do Direito brasileiro, mas encontra ressonância na Alemanha, na Áustria, na Dinamarca, na Espanha, na França, na Grécia, na Irlanda, na Itália e em Portugal, conforme pontuam Jorge Luiz Souto Maior e Valdete Souto Severo:
'Na Alemanha, há disposição expressa no sentido de que 'os juízes são independentes e somente se submetem à lei' (art. 97) . Na Áustria, 'Os juízes são independentes no exercício de suas funções judiciárias' (art. 87) . Na Dinamarca, 'No exercício de suas funções os magistrados devem se conformar à lei' (art. 64) . Na Espanha, 'A justiça emana do povo e ela é administrada em nome do rei por juízes e magistrados que constituem o poder judiciário e são independentes, inamovíveis, responsáveis e submetidos exclusivamente ao império da lei' (art. 117) . Há também norma dispondo que 'Toda pessoa tem o direito de obter a proteção efetiva dos juízes e tribunais para exercer seus direitos e seus interesses legítimos, sem que em nenhum caso esta proteção possa lhe ser recursada' (art. 24) .
No mesmo pórtico, o ordenamento jurídico francês prevê: 'O presidente da República é garante da independência da autoridade judiciária. Ele é assistido pelo Conselho superior da magistratura. Uma lei orgânica traz estatuto dos magistrados. Os magistrados de carreira são inamovíveis' (art. 64) . Na Grécia, há disposição no sentido de que: 'A justiça é composta por tribunais constituídos de magistrados de carreira que possuem independência funcional e pessoal' (art. 87-1) e de que 'No exercício de suas funções, os magistrados são submetidos somente à Constituição e às leis; eles não são, em nenhum caso, obrigados a se submeter a disposições contrárias à Constituição' (art. 87-2) . Na Irlanda, 'Os juízes são independentes no exercício de suas funções judiciárias e submetidos somente à presente Constituição e à lei (art. 35-2) . Na Itália: 'A justiça é exercida em nome do povo. Os juízes se submetem apenas à lei' (art. 101) . Em Portugal, 'os juízes são inamovíveis. Eles não poderão ser multados, suspensos, postos em disponibilidade ou exonerados de suas funções fora dos casos previstos pela lei' (art. 218-1) . E mais: 'os juízes não podem ser tidos por responsáveis de suas decisões, salvo exceções consignadas na lei' (art. 218-2) (in O Processo do Trabalho como instrumento do Direito do Trabalho e as ideias fora de lugar do Novo CPC. São Paulo: LTr, 2015, p.115) .'
5.8.	Ante esses ponderosos argumentos, entende-se que os julgadores devem considerar as leis, e não os precedentes jurisprudenciais. 
5.9. 	Demais disso, a aposentadoria é regida pelas regras vigentes à época em que os servidores públicos implementaram todos os requisitos para se aposentarem.
5.10.	Pois bem. A recorrente se aposentou no ano de 1994 (vide ato de peça 23) , na vigência, portanto, da Constituição de 1988.
5.11.	Destarte, à luz da Lei Maior de 1988, vem à balha as considerações do Excelentíssimo Senhor Ministro Augusto Sherman, por ocasião da apreciação do TC Processo 013.835/1999-8 (Acórdão 1893/2006-TCU-Plenário) :
'16. Nesse aspecto relativo a obrigatoriedade da comprovação do pagamento da contribuição previdenciária para fins da contagem do tempo rural no serviço público, penso ser bem fundamentado o entendimento do Plenário exarado no item 9.4 do referido Acórdão, tendo em vista o que dispôs o art. 202, § 2.º, da Constituição Federal, em sua redação original, ao exigir expressamente a 'contribuição' para fins da contagem recíproca do tempo de serviço, in verbis:
'Art. 202. É assegurada aposentadoria, nos termos da lei, calculando-se o benefício sobre a média dos trinta e seis últimos salários de contribuição, corrigidos monetariamente mês a mês, e comprovada a regularidade dos reajustes dos salários de contribuição de modo a preservar seus valores reais e obedecidas as seguintes condições:
§ 2º - Para efeito de aposentadoria, é assegurada a contagem recíproca do tempo de contribuição na administração pública e na atividade privada, rural e urbana, hipótese em que os diversos sistemas de previdência social se compensarão financeiramente, segundo critérios estabelecidos em lei'. (grifei) 
17. Muito embora esse dispositivo constitucional tenha sido alterado pela Emenda Constitucional 20/98, a regra restou mantida no atual art. 201, § 9.º, da Constituição federal com redação dada pela própria Emenda Constitucional 20/98, como se pode verificar:
'§ 9º Para efeito de aposentadoria, é assegurada a contagem recíproca do tempo de contribuição na administração pública e na atividade privada, rural e urbana, hipótese em que os diversos regimes de previdência social se compensarão financeiramente, segundo critérios estabelecidos em lei'. (grifei) 
18. Assim, a partir da vigência da Lei Maior, passou-se a considerar, para efeito de reciprocidade, não apenas o tempo de serviço rural prestado, mas, sim, o tempo de efetiva contribuição previdenciária relativamente ao período laborado. Surge, induvidosamente, da Constituição Federal de 1988, a obrigatoriedade da contribuição previdenciária, uma vez que, nos termos do dispositivo constitucional precitado, na sua versão original, o que vale para efeito de contagem recíproca para aproveitamento no regime previdenciário dos servidores públicos (Estatuto) é o tempo de contribuição na atividade privada rural ou urbana, e não o mero tempo de serviço, sem que tenha havido as correspondentes contribuições.'
5.12.	Por conseguinte, embora a Constituição Federal (art. 202, § 2º, no início, e art. 201, § 9º, após a EC 20/98) , a legislação previdenciária (art. 94, caput, da Lei 8.213/91) , bem como a jurisprudência do STF, do STJ e do TCU admitam a contagem de tempo de serviço rural para o serviço público (contagem recíproca) , é imprescindível que haja prova da efetiva contribuição previdenciária correspondente ao período de realização da atividade, seja ele anterior ou posterior à Lei 8.213/1991, mesmo que esta contribuição fosse dispensada, na época, ao trabalhador rural. 
5.13.	Nesse sentido, reafirma-se o posicionamento estabelecido a partir do Acórdão 1893/2006-TCU-Plenário, que modificou a redação do item 9.4 do Acórdão 740/2006-TCU-Plenário, nos seguintes termos:
'9.4. firmar o entendimento de que é possível a contagem recíproca de tempo de serviço rural, para fins de aposentadoria estatutária, mediante comprovação do recolhimento das contribuições previdenciárias, à época da realização da atividade rural ou, mesmo a posteriori, de forma indenizada, nos termos do art. 96, inciso IV, da Lei 8.213/91 c/c com o art. 45, §§ 3º e 4º, da Lei 8.212/91.'
5.14.	Cabe mencionar, ainda, que a jurisprudência do TCU está de acordo com o entendimento do Supremo Tribunal Federal (ADIn 1.664/UF, MS. 26.919/DF, MS 26.641/DF) e do Superior Tribunal de Justiça (REsp 315.701 / RS, Resp 774.126/RS, Resp 647.922/PR) no que se refere à exigência do recolhimento das contribuições previdenciárias correspondentes ao tempo de atividade rural para fins de aposentadoria em cargo público.
5.15.	Corroborando essas considerações, traz-se à colação manifestação do Ministro Gilmar Mendes, do STF, que considerou inviável a interposição do Mandado Segurança 28106, questionando acórdão do TCU, o qual negara registro a aposentadoria de servidor em razão do cômputo de tempo de serviço rural sem as correspondentes contribuições previdenciárias, nesses termos:
'Com efeito, o entendimento exarado pelo TCU está em consonância com a jurisprudência desta Corte, que se firmou no sentido de que a contagem recíproca do tempo de serviço rural, para fins de aposentadoria no serviço público, apenas é admitida se comprovado o recolhimento das contribuições previdenciárias referentes ao período.
 (...) 
Na mesma esteira, cito, entre inúmeros outros, os seguintes precedentes: MS 28.179-AgR, de minha relatoria, Segunda Turma, DJe 10.8.2012; AC 2651-AgR, Rel. Min. Cármen Lúcia, Primeira Turma, DJe 30.11.2011; RE 478.058-ED, Rel. Min. Ricardo Lewandowski, Segunda Turma, DJe 12.9.2011. 
Ademais, também não se verifica, no caso, afronta à coisa julgada, uma vez que a decisão que determinou ao INSS a expedição de certidão de tempo de serviço, incluindo o período de 15.6.1959 a 15.1.1977, como trabalho rural, não dispensou o recolhimento das contribuições previdenciárias (apenso 2) . 
Nesse sentido, confira-se o MS 30.558, Rel. Min. Cármen Lúcia, Primeira Turma, DJe 30.4.2012, ementado nos seguintes termos:
'MANDADO DE SEGURANÇA. ADMINISTRATIVO. ATO DO TRIBUNAL DE CONTAS DA UNIÃO. ILEGALIDADE DA APOSENTAÇÃO. INCORPORAÇÃO DE PARCELA DENOMINADA 'OPÇÃO'. NÃO PREENCHIMENTO DOS REQUISITOS DO ART. 193 DA LEI N. 8.112/1990 ATÉ 19.1.1995. IMPOSSIBILIDADE. CONTAGEM DE TEMPO DE SERVIÇO PRESTADO EM ATIVIDADE RURAL. NECESSIDADE DE COMPROVAÇÃO DO RECOLHIMENTO DAS RESPECTIVAS CONTRIBUIÇÕES PREVIDENCIÁRIAS. PRECEDENTES. AUSÊNCIA DE CONTRARIEDADE A COISA JULGADA. SEGURANÇA DENEGADA'. (MS 30.558, Rel. Min. CÁRMEN LÚCIA, Primeira Turma, DJe 30.4.2012) 
Nesses termos, não há direito líquido e certo a dar ensejo ao prosseguimento da presente demanda. 
Ante o exposto, casso a liminar anteriormente deferida (fls. 60-65) , julgo prejudicado o agravo regimental de fls. 83-98 e, nos termos da jurisprudência desta Corte, nego seguimento ao mandando de segurança (art. 21, parágrafo único, c/c 205 do RISTF) .
Publique-se.
Brasília, 29 de maio de 2014.'
5.16.	Por conseguinte, com base nessa diretriz jurisprudencial há muito defendida pelo STF, este Tribunal editou a Súmula 268, que traz:
'O tempo de atividade rural somente poderá ser averbado para fins de aposentadoria no serviço público se recolhidas as respectivas contribuições previdenciárias na época própria ou, posteriormente, de forma indenizada.'
5.17.	Conclui-se, assim, que não há que se falar na contagem de tempo de serviço rural para o serviço público, sem que haja prova da efetiva contribuição previdenciária correspondente.
5.18.	Nessa ordem de ideias, opina-se pela mantença do julgamento pela ilegalidade da presente concessão. 
CONCLUSÃO
6. Da análise de mérito, conclui-se que é ilegal o cômputo, para fins de aposentadoria, do tempo rural, sem o recolhimento da correspondente contribuição previdenciária e, por via de consequência, opina-se pela negativa de provimento do presente pedido de reexame.
PROPOSTA DE ENCAMINHAMENTO
7. Ante o exposto, submetem-se os autos à consideração superior, propondo-se, com fundamento no art. 48 da Lei 8.443/1992:
a) conhecer do recurso interposto, para, no mérito, negar-lhe provimento;
b) dar ciência do acórdão que for prolatado à recorrente e aos demais interessados, ressaltando-se que o relatório e o voto que o acompanharem podem ser consultados no endereço www.tcu.gov.br/acordaos, no dia seguinte ao de sua oficialização."
	É o relatório.

Dagmar Zeferino (OAB/DF 61.100), representando Regina Coeli Lopes.

Procurador Sergio Ricardo Costa Caribé.

aposentadoria. CONTAGEM DE TEMPO DE SERVIÇO RURAL SEM A COMPROVAÇÃO DO RECOLHIMENTO DA CONTRIBUIÇÃO DEVIDA PARA O ÓRGÃO OFICIAL DA PREVIDÊNCIA SOCIAL. ilegalidade. possibilidade de recolhimento indenizado da contribuição previdenciária. pedido de reexame. elementos insuficientes para alterar a deliberação recorrida. conhecimento. negativa de provimento. ciência.

APOSENTADORIA (APOS)

Secretaria de Recursos (Serur).

Em julgamento, pedido de reexame interposto por Regina Coeli Lopes contra o Acórdão 13744/2018-TCU-Primeira Câmara, que, dentre outras medidas, considerou ilegal seu ato de aposentadoria em razão da averbação de tempo de serviço rural sem o recolhimento das contribuições previdenciárias correspondentes.
2.	 Preliminarmente, ratifico o despacho exarado no sentido de que o presente recurso merece ser conhecido, porquanto preenche os requisitos de admissibilidade previstos nos artigos 32, parágrafo único, 33 e 48, todos da Lei 8.443/1992.
3.	No mérito, a secretaria especializada, com o apoio do Parquet de Contas, propõe o conhecimento do pedido de reexame com negativa de seu provimento. Manifesto-me de acordo com o encaminhamento sugerido nos pareceres precedentes, adotando aqui, como razões de decidir, os fundamentos ali sustentados, sem prejuízo das considerações que se seguem.
4.	No que se refere ao tempo rural averbado, é entendimento pacífico nesta Corte de Contas que seu cômputo para fins de aposentadoria estatutária só é possível mediante a comprovação do recolhimento das contribuições previdenciárias, à época da realização da atividade rural ou a posteriori, de forma indenizada (Acórdão 740/2006-TCU-Plenário e 1.893/2006-TCU-Plenário) . Referida intelecção constitui o enunciado 268 da súmula da jurisprudência predominante do TCU, nos seguintes termos:
"O tempo de atividade rural somente poderá ser averbado para fins de aposentadoria no serviço público se recolhidas as respectivas contribuições previdenciárias na época própria ou, posteriormente, de forma indenizada."
5.	Esse posicionamento, aliás, encontrase em consonância com a jurisprudência do Supremo Tribunal Federal, que, ao apreciar as disposições do art. 202, § 2º, da Constituição Federal, mantidas no art. 201, § 9º, pela Emenda Constitucional 20/1998, concluiu ser imprescindível o recolhimento das contribuições previdenciárias do tempo de serviço rural, para fins de contagem recíproca, conforme se observa do MS 28.179, cujo voto condutor trouxe as seguintes ponderações:
"Com efeito, o entendimento exarado pelo TCU está em consonância com a jurisprudência desta Corte, que se firmou no sentido de que a contagem recíproca do tempo de serviço rural, para fins de aposentadoria no serviço público, apenas é admitida se comprovado o recolhimento das contribuições previdenciárias referentes ao período. Nesse sentido:
'CONSTITUCIONAL. PREVIDENCIÁRIO. TRABALHADOR RURAL. CONTAGEM DO TEMPO DE SERVIÇO. PERÍODO ANTERIOR À EDIÇÃO DA LEI Nº 8.213/1991. APOSENTADORIA VOLUNTÁRIA. EXIGÊNCIA DE PRÉVIO RECOLHIMENTO DE CONTRIBUIÇÃO. MANDADO DE SEGURANÇA CONTRA ATO DO PRESIDENTE DO TCU. PRECEDENTES. SEGURANÇA DENEGADA.
I - É inadmissível a contagem recíproca do tempo de serviço rural para fins de aposentadoria no serviço público sem que haja o recolhimento das contribuições previdenciárias correspondentes.
II - Precedentes.
III - Segurança denegada'. (MS nº 26.461, Rel. Min. Ricardo Lewandowski, Tribunal Pleno, DJe 6/3/2009) 
'APOSENTADORIA. SERVIDOR PÚBLICO. TEMPO DE TRABALHO RURAL. CONTAGEM RECÍPROCA. CONTRIBUIÇÕES.
Conforme disposto no § 9º do artigo 201 da Constituição Federal, a contagem recíproca do tempo de serviço rural pressupõe ter havido o recolhimento das contribuições" (MS nº 26.919, Rel. Min. Marco Aurélio, Tribunal Pleno, DJe 23/5/2008) .
Na mesma esteira, cito, entre inúmeros outros, os seguintes precedentes: RE-ED nº 478.058, Rel. Min. Ricardo Lewandowski, Segunda Turma, DJe 12/9/2011; RE-AgR nº 600.582, Rel. Min. Carmen Lúcia, Primeira Turma, DJe 21/2/2011'."
6.	Conforme verificado, não houve comprovação do recolhimento das contribuições previdenciárias relativas ao tempo de atividade rural averbado quando da apreciação do ato da recorrente, razão pela qual a referida contagem foi impugnada para fins de aposentadoria e a concessão foi considerada ilegal, não havendo reparos a se fazer no aresto vergastado.
	Ante o exposto, voto por que o Tribunal adote a deliberação que ora submeto à apreciação deste Colegiado.
TCU, Sala das Sessões Ministro Luciano Brandão Alves de Souza, em 31 de março de 2020.
Ministro BRUNO DANTAS
Relator